臺灣高等法院民事判決
108年度重上字第757號
上  訴  人  簡錕源  
訴訟代理人  林易徵律師
被上 訴 人  林阿魚  

訴訟代理人  吳俊宏律師
            林韋甫律師
            蔡文斌律師
上  一  人
複代 理 人  林冠廷律師
上列當事人間請求所有權移轉登記事件，上訴人對於中華民國
108年8月7日臺灣宜蘭地方法院107年度重訴字第32號第一審判決
提起上訴，本院於109年11月24日言詞辯論終結，判決如下： 
    主  文
原判決主文第二項關於命上訴人給付超過「新臺幣壹仟陸佰萬元
，及自民國一○八年七月十六日起至清償日止，按年息百分之五
計算之利息」部分，及該部分假執行之宣告均廢棄。
上開廢棄部分，被上訴人在第一審之訴及假執行之聲請均駁回。
其餘上訴駁回。
第二審訴訟費用由上訴人負擔。
    事實及理由
一、被上訴人主張：宜蘭縣○○鄉○○○段00○00○00地號土地（重測
    前為北富段54、55、55-1地號土地，下稱88、89、86地號土
    地，合稱系爭土地）前為簡慶同所有，依民國（下同）82年
    8月29日簽立之簡慶同先生資產協議書（下稱系爭協議書）
    約定，系爭土地要分給被上訴人（簡慶同之媳）及證人簡祿
    洋（簡慶同之子），其後證人簡祿洋發現系爭土地已移轉登
    記予上訴人（簡慶同之孫，被上訴人之子），經被上訴人、
    證人簡祿洋及簡慶同商量後，證人簡祿洋放棄分得系爭土地
    之權利，簡慶同同意將系爭土地分給被上訴人，被上訴人並
    出資在88地號土地上興建門牌號碼：宜蘭縣○○鄉○○○路00號
    房屋（下稱系爭房屋，與系爭土地合稱系爭房地），而與上
    訴人就系爭房地成立借名登記契約。被上訴人爰以本件起訴
    狀繕本之送達作為終止兩造借名登記契約之意思表示，並請
    求上訴人將系爭房地移轉登記予被上訴人，詎上訴人於訴訟
    進行中，將88、89地號土地及系爭房屋（下稱88地號等房地
    ）以新臺幣（下同）1600萬元出售並移轉登記予他人，爰依
    民法第541條、第767條、第179條、第184條、第226條規定
    ，求為命：⑴上訴人應將86號地號土地所有權移轉登記予被
    上訴人。⑵上訴人應給付被上訴人1600萬元，及自108年3月1
    3日起至清償日止，按年息5％計算利息之判決。
二、上訴人則以：上訴人自幼即與簡慶同共同居住在宜蘭，幫簡
    慶同農事，簡慶同始贈與系爭房地予上訴人。被上訴人於65
    年間即隨簡松茂（被上訴人之夫，上訴人之父）遷至臺北縣
    三重市（現改制為新北市三重區），約於90年間始由上訴人
    接回與上訴人同住。系爭土地於83年間由簡慶同贈與上訴人
    ，系爭房屋於84年1月24日興建完成，系爭房地自始即由上
    訴人自行使用，不在被上訴人管理、使用、處分範圍，兩造
    間自無所謂之借名登記法律關係。另88地號等房地之不動產
    買賣契約書雖記載買賣總價為1600萬元，但該金額係買方為
    了提高貸款金額所記載，實際買賣價金為1325萬元等語，資
    為抗辯。
三、原審依被上訴人所請為其全部勝訴之判決，上訴人不服提起
    上訴，並上訴聲明：⑴原判決廢棄。⑵被上訴人在第一審之訴
    駁回。被上訴人則答辯聲明：上訴駁回。
四、兩造不爭執之事實：　　
  ㈠系爭土地前為簡慶同所有，88、89地號土地於83年3月9日以
    贈與為原因移轉登記予上訴人，86地號土地於83年4月6日以
    贈與為原因移轉登記予上訴人，並有土地登記謄本可證（見
    原審卷第27、30、33頁）。
  ㈡系爭房屋於86年1月8日經辦理所有權第一次登記予上訴人，
    並有建物登記謄本可證（見原審卷第36頁）。
  ㈢上訴人於108年間將88地號等房地出售他人，並有不動產買賣
    契約書可證（見本院卷第93至101頁）。
　㈣上訴人前以系爭房地，設定權利人：簡敬尊、簡懷義、簡世
    明、簡銘鋒（被上訴人之子，上訴人之兄弟，下合稱簡敬尊
    等4人），擔保債權總金額：800萬元，存續期間：87年4月6
    日至107年4月6日，登記日期：87年4月24日之抵押權登記（
    下稱系爭抵押權登記）。上訴人於106年間向臺灣宜蘭地方
    法院（下稱宜蘭地院）訴請簡敬尊等4人應塗銷系爭抵押權
    登記，簡敬尊等4人則提起反訴請求上訴人應將系爭房地應
    有部分各5分之1移轉登記予簡敬尊等4人（下稱前案），經
    宜蘭地院以106年度重訴字第61號判決簡敬尊等4人應塗銷系
    爭抵押權登記，簡敬尊等4人之反訴駁回確定，並有前案判
    決可證（見原審卷第5至10頁）。
五、得心證之理由：
　㈠兩造就系爭房地是否存在借名登記契約？　
　⒈按所謂借名登記契約，乃當事人約定，一方（借名者）經他
    方（出名者）同意，而就屬於一方現在或將來之財產，以他
    方之名義，登記為所有人或其他權利人之契約。其成立側重
    於借名者與出名者間之信任關係，及出名者與該登記有關之
    勞務給付，具有不屬於法律上所定其他契約種類之勞務給付
    契約性質，應與委任契約同視，倘其內容不違反強制、禁止
    規定或公序良俗者，當賦予無名契約之法律上效力，並依民
    法第529條規定，適用民法委任之相關規定（最高法院109年
    度台上字第529號判決意旨、99年度台上字第1662號判決意
    旨採相同見解）。
　⒉查系爭協議書第1條約定：「農地部分日後由簡祿洋、林阿魚
    平分，各姑媽人等放棄繼承權利」，第2條約定：「房地及
    建地出售款項總價款共2786萬分配如下：①簡祿洋分得
　　500萬元。②林阿魚分得500萬元。③簡大木（簡慶同之弟）分
    得100萬元…④簡敬尊（長孫）分得100萬元。⑤各位親姑姑共8
    位，每人分得10萬元，共80萬元。⑥農舍房屋建築費用暫定
    為600萬元，剩餘之金額扣除交易稅金後約800萬元，作為簡
    慶同祖父之扶養費用，兩筆費用共約1400萬元，由簡祿洋及
    林阿魚兩人共管，造立帳目，以備查核。…」等文字（見原
    審卷第11頁）。
　⒊再查，證人簡祿洋到庭證稱：「那時候簡慶同年紀大了，姊
    姊提議要處理，我找林阿魚（即被上訴人）講，剛好有人要
    買簡慶同的建地跟上面的房子，就賣那個建地跟房子，才有
    2700多萬元」、「（協議書上面的日期，是否就是討論的那
    一天？）是」、「（簽協議書的地點？）在老家，就是賣出
    2000多萬元的房地那間房子」、「（簡慶同如果有在場，為
    何不簽名？）在簽協議書之前，2700多萬元的價金已經拿到
    了，都在我戶頭裡面，簽這份協議書的目的，就是要分這
　　2700多萬元，那時候沒有想到要簡慶同簽名，但簡慶同確實
    有同意協議書的內容」、「（簽協議書談協議條件的時候，
    大房的人有幾位在場？）有簡懷義、簡敬尊、林阿魚。上訴
    人好像不在場，還輪不到他，他輩分還不到。簡敬尊是老大
    、簡懷義是老二，上訴人是老三」、「（協議書第1條寫農
    地由你與林阿魚平分，農地沒有記載地號，是指簡慶同名下
    全部的農地？）是」、「（為何約定你與林阿魚平分？）大
    哥不在，就是我與大嫂（即被上訴人）平分，姊姊都放棄」
    、「（有無約定農舍怎麼蓋？）蓋二棟，我跟林阿魚各一棟
    」、「（後來有無蓋農舍？）有蓋上訴人自己的農舍。簽完
    協議書之後，應該是在同一年，要拿簡慶同的農地的權狀，
    去聲請農舍的建照，那時候好像是上訴人比較有時間，所以
    交給他處理」、「（當時要申請農舍的時候，農地的產權是
    否還在簡慶同名下？）是」、「（你或者林阿魚有要求上訴
    人要他的名字登記農地？）我沒有要求上訴人用他的名字登
    記農地。林阿魚有無要求上訴人用上訴人名字登記農地我沒
    有在場聽到，我是有聽到林阿魚及她其他的兒子講，他們說
    全家除了上訴人以外，沒有自耕農身分，只能登記在上訴人
    那裡。上訴人偷偷過戶是事實」、「（你說偷過戶是何意？
    ）從簡慶同名下過戶到上訴人名下」、「（所以你的認知，
    上訴人是在沒有經過大家的同意下，把土地過戶给自己？）
    是。他把農地過給自己」、「（你何時知道過戶的事情？）
    要辦農舍的時候，一段時間都沒有進展，去地政事務所查才
    知道的」「（你發現農地被過戶之後，你和林阿魚有無相關
    協議？）本來協議書裡有一筆600萬元的錢要蓋農舍，是我
    與林阿魚各300萬元，上訴人偷過戶的時候，我那些姊姊很
    生氣，本來要興訟要告他，後來我與大嫂協商，約定農地給
    大嫂…」、「（約定農地給大嫂的時候，簡慶同是否還在世
    ？）他還在世。他知道農地過戶到上訴人的事情，他也沒有
    辦法處理，交給我跟姊姊、大嫂處理」、「（簡慶同知不知
    道你跟姐姐、大嫂處理的結果，就是農地給大嫂，錢給你？
    他有無同意？）知道。他同意，不同意能怎麼辦」、「（你
    剛剛說約定給大嫂，但你本來就沒有產權，約定給大嫂是什
    麼意思？）給大嫂的是一個權利。我就是說權利給她，房子
    我不要蓋了…」等語（見本院卷第202至207頁），另在前案
    結證稱：「（協議書是誰寫的？）當天我約集姊姊他們回來
    舊厝，每人分給10萬元，由簡懷義代筆寫的」、「…當時本
    來是預算600萬元打算蓋兩間農舍，一間是大嫂一間是我的
    ，後來我的沒蓋，就300萬給大嫂蓋」、「（簡慶同的扶養
    費大約多少錢？）這張協議書寫完後裡面的金額都已經分配
    完後，剩下800萬元加蓋房子的600萬元共1400萬元，要蓋房
    子時發現農地已經過戶在簡錕源（即上訴人）名下，我想乾
    脆大嫂那邊蓋我不要蓋，我就分300萬元，連同800萬元歸我
    ，父親那邊也全部由我扶養…」、「（你總共給大嫂多少錢
    ？）協議上該給的都給了，500萬元還有蓋房子300萬元」、
    「（83、84年間你有無發存證信函給原告【即本件上訴人】
    ？）有，就是因為目前訴訟這塊地，我認為原告不應該將這
    塊地過戶到他名下，如果當時不是過戶在原告名下，目前系
    爭土地上不會是只有一間房子而是兩間房子…」等語（見前
    案卷第112、172、173頁）。被上訴人在原審陳稱：「我公
    公過世，田地應該過戶到我名下，但是當時我沒有自耕農資
    格，所以借名登記在三子被告（即上訴人）名下…」等語（
    見原審卷第104頁），另在前案結證稱：「（協議書上有說
    要分500萬元給你，你有無拿到？）有，叔叔給我的」、「
    （是否知道房屋稅及地價稅是誰在付？）他們都有付，年底
    都會結算一次，如果有什麼費用需要我也會幫忙出，年底再
    結算，多退少補」、「（你現在住的房子，是誰出錢蓋的？
    ）公公簡慶同給我們錢蓋的。小叔也給我500萬元，我拿了
    多少出來蓋忘記了，剩下的我就分給這些兒子，一人分到80
    萬元。小叔後來又另外拿300萬元給我蓋這房子」等語（見
    前案卷第109、110頁）。證人簡敬尊到庭證稱：「（有無看
    過這份協議書？）有，簽協議書的時候我有在場，協議書簽
    名欄上面『簡素蓮、簡玉蛤、簡玉淑』這三個名字是我寫的，
    她們三位沒有到。這份協議書除了簽名以外的其他字是簡懷
    義寫的」、「（協議書上簽名或指印是否都是本人親簽、親
    蓋？）林阿魚的簽名是我代簽，她自己蓋手印，其他都是本
    人親簽、親蓋」等語（見本院卷第210、211頁）。證人簡懷
    義到庭證稱：「（簽協議書時是否有在場？）在場，協議書
    是我寫的」、「（為何給你們幾位兄弟設定抵押權？為何不
    是給林阿魚設定抵押權？）林阿魚是說房產跟土地最終由我
    們兄弟管理，或登記到我們兄弟這裡，4個兄弟沒有自耕農
    的身分，先用抵押的方式處理」等語（見本院卷第212、213
    頁）。證人簡玉淑在前案結證稱：「（有無和其他兄弟姊妹
    參加過任何簡慶同資產分配會議？）無印象，時間已經很久
    了，但我有拿到10萬元」、「（協議書上的簽名是否你親簽
    ？）好像是（經當場指認是在日期的右方第二行第一個名字
    ）」等語（見前案卷第121頁）。
　⒋由上可知，於82年間，簡慶同名下建地及其上房屋（舊厝）
    出售，賣得2700多萬元價款，而簡慶同年紀已大，需討論簡
    慶同之扶養、2700多萬元價款分配及農舍新建等問題，證人
    簡祿洋乃於82年8月29日召集大房（簡松茂已過世，由被上
    訴人、證人簡敬尊、簡懷義出席）、姊妹（8位姊妹中，有
    包括證人簡玉淑在內之5位出席）在舊厝進行協議，並由證
    人簡懷義將協議結果記載為系爭協議書（簡慶同在場並同意
    系爭協議書內容，但未簽名），是系爭協議書為真正，應堪
    認定，上訴人否認系爭協議書之真正，自不足採。又簽立系
    爭協議書後，因要辦理新建農舍建造執照之申請，證人簡祿
    洋將系爭土地權狀（當時在簡慶同名下）交與上訴人處理，
    因一陣子未有進展，證人簡祿洋至地政事務所查詢，發現系
    爭土地已移轉登記至上訴人名下，證人簡祿洋及其姊妹本要
    對上訴人提起訴訟，嗣經證人簡祿洋及被上訴人協商，最終
    協議（並經簡慶同同意）證人簡祿洋將系爭協議書第1條關
    於系爭土地之權利讓與被上訴人，本要新建之2棟農舍（證
    人簡祿洋、被上訴人各1棟），則改為新建1棟，證人簡祿洋
    直接取得新建農舍費用300萬元，證人簡祿洋並取得簡慶同
    扶養費用800萬元，負責全部扶養事宜。證人簡祿洋另已將
    新建農舍費用300萬元交付被上訴人。準此，經過前開協議
    ，被上訴人單獨取得系爭協議書第1條關於系爭土地之權利
    ，被上訴人並將新建農舍費用300萬元用以興建系爭房屋。
    另參諸證人簡祿洋證稱：「我是有聽到林阿魚及她其他的兒
    子講，他們說全家除了上訴人以外，沒有自耕農身分，只能
    登記在上訴人那裡」、被上訴人陳稱：「我公公過世，田地
    應該過戶到我名下，但是當時我沒有自耕農資格，所以借名
    登記在三子被告（即上訴人）名下」、證人簡懷義所稱：「
    （為何給你們幾位兄弟設定抵押權？為何不是給林阿魚設定
    抵押權？）林阿魚是說房產跟土地最終由我們兄弟管理，或
    登記到我們兄弟這裡，4個兄弟沒有自耕農的身分，先用抵
    押的方式處理」等語可知，基於當時土地法第30條第1項本
    文規定：「私有農地所有權之移轉，其承受人以能自耕者為
    限，並不得移轉為共有」，而被上訴人及其5位兒子（簡敬
    尊等4人及上訴人）中僅上訴人具自耕農身分，故系爭土地
    乃登記在上訴人名下，系爭房屋辦理所有權第一次登記亦登
    記在上訴人名下，再由上訴人同意以系爭房地為簡敬尊等4
    人設定系爭抵押權登記，且依簡松茂房之公帳記錄（見前案
    卷第74至97頁），內有記載支付系爭房地房屋稅及地價稅等
    情以觀，足認被上訴人、上訴人間確有就屬於被上訴人之財
    產（系爭房地），以上訴人之名義，登記為所有人之意思表
    示合致，是兩造就系爭房地存在借名登記契約，應堪認定。
  ⒌上訴人雖辯稱：上訴人自幼即與簡慶同共同居住在宜蘭，幫
    簡慶同農事，簡慶同始贈與系爭房地予上訴人云云。然查，
    係因要辦理新建農舍建造執照之申請，證人簡祿洋始將系爭
    土地權狀（當時在簡慶同名下）交與上訴人處理，因一陣子
    未有進展，證人簡祿洋至地政事務所查詢，發現系爭土地已
    移轉登記至上訴人名下等節，業據證人簡祿洋到庭證述明確
    ，自難認簡慶同有何贈與系爭土地予上訴人之情。更何況，
    如簡慶同確將系爭房地贈與上訴人，上訴人為系爭房地之真
    正權利人，而上訴人與簡敬尊等4人間並無金錢往來債權債
    務關係存在（此參前案判決之兩造不爭執事項，見原審卷第
    6頁），上訴人怎會同意以系爭房地為簡敬尊等4人設定系爭
    抵押權登記？又怎會由簡松茂房之公帳支付系爭房地之房屋
    稅及地價稅？誠與常情有違。故上訴人上開所辯，實非可採
    。
  ⒍上訴人另辯稱：系爭房屋於84年1月24日興建完成，系爭房地
    自始即由上訴人自行使用，不在被上訴人管理、使用、處分
    範圍，兩造間自無所謂之借名登記法律關係云云。惟於84年
    間，被上訴人、簡敬尊等4人並未居住宜蘭縣，僅上訴人居
    住宜蘭縣，而系爭房地係由簡慶同名下財產而來，則由上訴
    人居住使用系爭房地，並不違常情，況被上訴人於90年起亦
    居住使用系爭房地，自難謂被上訴人未管理、使用系爭房地
    。再者，簡敬尊等4人在系爭房地設定系爭抵押權登記，本
    即用以限制系爭房地出名者即上訴人之處分權，乃因前案判
    決判命簡敬尊等4人應塗銷系爭抵押權登記確定，上訴人方
    得將88地號等房地出售並移轉登記予他人，是上訴人於此所
    辯，不足為兩造間並無借名登記法律關係之認定。
  ㈡被上訴人請求上訴人將86號地號土地所有權移轉登記予被上
    訴人，並給付1600萬元本息，有無理由？
　⒈按當事人之任何一方，得隨時終止委任契約；受任人以自己
    之名義，為委任人取得之權利，應移轉於委任人，民法第
　　549條第1項、第541條第2項分別定有明文。本件兩造就系爭
    房地存在借名登記契約，又借名登記契約具有不屬於法律上
    所定其他契約種類之勞務給付契約性質，應依民法第529條
    規定，適用民法委任之相關規定，已如前述，則被上訴人以
    起訴狀繕本之送達作為終止兩造借名登記契約之意思表示，
    上訴人於107年3月14日收受（見原審卷第19頁），可認兩造
    借名登記契約業已終止。是被上訴人依民法第541條第2項規
    定，請求上訴人應將86號地號土地所有權移轉登記予被上訴
    人，自屬有據。
　⒉次按因可歸責於債務人之事由，致給付不能者，債權人得請
    求賠償損害，民法第226條第1項著有規定。本件兩造借名登
    記契約已於107年3月14日終止，上訴人本應將88地號等房地
    所有權移轉登記予被上訴人，惟上訴人於108年1月29日將88
    地號等房地出售他人，並於108年3月13日完成所有權移轉登
    記，有不動產買賣契約書、土地登記謄本、建物登記謄本在
    卷可憑（見本院卷第93至101頁，原審卷第107至113頁），
    上訴人對被上訴人移轉88地號等房地所有權登記之給付義務
    已陷於給付不能，此一給付不能事由並可歸責於上訴人，則
    被上訴人自得依民法第226條第1項規定，請求上訴人負損害
    賠償責任。又依不動產買賣契約書，其第2條記載88地號等
    房地買賣總價為1600萬元（見本院卷第97頁），另依內政部
    不動產交易實價查詢服務網網頁資料，88地號等房地交易總
    價亦為1600萬元（見原審卷第137、138頁），足認88地號等
    房地之市價為1600萬元，是被上訴人請求被上訴人給付1600
    萬元，及自108年7月16日（被上訴人於108年5月30日提出民
    事變更起訴聲明狀，將上訴人應將88地號等房地所有權移轉
    登記予被上訴人之聲明，變更為上訴人應給付1600萬元，及
    自108年3月13日起至清償日止，按年息5％計算之利息，惟未
    說明遲延利息得自108年3月13日起算之依據，亦未提出上訴
    人收受該書狀之回證，爰以108年7月15日言詞辯論期日作為
    上訴人收受該書狀之日期，並據以起算遲延利息）起至清償
    日止，按年息5％計算之利息，亦屬有據。至上訴人雖稱：不
    動產買賣契約書雖記載買賣總價為1600萬元，但該金額係買
    方為了提高貸款金額所記載，實際買賣價金為1325萬元云云
    ，惟就此一變態事實並未提出確切證據以證其說，自無可採
    。
六、綜上所述，被上訴人依民法第541條第2項、第226條第1項規
    定，請求⑴上訴人應將86號地號土地所有權移轉登記予被上
    訴人。⑵上訴人應給付被上訴人1600萬元，及自108年7月16
    日起至清償日止，按年息5％計算之利息，為有理由，應予准
    許，逾此部分之請求，則屬無據，應予駁回。原審就超過上
    開應准許部分，為上訴人敗訴之判決，並為假執行之宣告，
    自有未洽。上訴人上訴意旨就此部分求予廢棄改判，應予准
    許，爰改判如主文第2項所示。至於上開應准許部分，原審
    為被上訴人勝訴之判決，並依被上訴人聲請為准許假執行之
    宣告，核無違誤。上訴意旨仍執陳詞，求予廢棄改判，為無
    理由，應予駁回。
七、本件事證已臻明確，兩造其餘攻擊防禦方法及未經援用之證
    據，經核與判決之結果不生影響，爰不逐一論述，附此敘明
    。
八、本件上訴雖一部為有理由，一部為無理由，惟上訴有理由之
    部分不併算另徵裁判費，本院認第二審訴訟費用仍應由上訴
    人全部負擔，爰依職權酌定如主文第4項所示。
九、據上論結，本件上訴一部為有理由，一部為無理由。依民事
    訴訟法第450條、第449條第1項、第79條，判決如主文。　
中　　華　　民　　國　　109 　年　　12　　月　　22　　日
                  民事第十庭    
                      審判長法  官  黃嘉烈
                            法  官  邱  琦
                            法  官  張文毓
正本係照原本作成。
被上訴人不得上訴。
如不服本判決，應於收受送達後20日內向本院提出上訴書狀，其
未表明上訴理由者，應於提出上訴後20日內向本院補提理由書狀
（均須按他造當事人之人數附繕本）上訴時應提出委任律師或具
有律師資格之人之委任狀；委任有律師資格者，另應附具律師資
格證書及釋明委任人與受任人有民事訴訟法第466 條之1第1項但
書或第2項（詳附註）所定關係之釋明文書影本。如委任律師提
起上訴者，應一併繳納上訴審裁判費。
中　　華　　民　　國　　109 　年　　12　　月　　22　　日

    　　　　　　　　　　　 書記官  廖月女
附註：
民事訴訟法第466條之1（第1項、第2項）：
對於第二審判決上訴，上訴人應委任律師為訴訟代理人。但上訴
人或其法定代理人具有律師資格者，不在此限。
上訴人之配偶、三親等內之血親、二親等內之姻親，或上訴人為
法人、中央或地方機關時，其所屬專任人員具有律師資格並經法
院認為適當者，亦得為第三審訴訟代理人。